最高法院民事判決　　　　　　九十六年度台上字第一九二五號
上　訴　人　甲○○
　　　　　　丙○○
　　　　　　乙○○
共　　　同
訴訟代理人　林慶苗律師
被 上訴 人　丁○○
上列當事人間請求移轉公司股權等事件，上訴人對於中華民國九
十六年三月十三日台灣高等法院第二審更審判決（九十五年度重
上更(二)字第一二一號），提起上訴，本院判決如下：
    主  文
原判決廢棄，發回台灣高等法院。
    理  由
本件上訴人主張：甲○○、乙○○、丙○○與被上訴人之夫黃勝
森於民國七十三年間，依序出資新台幣（下同）四十萬元、十八
萬元、二十萬元、四十二萬元，共同購買訴外人台灣鉅邁股份有
限公司（下稱鉅邁公司）股份（下稱系爭股份），約定甲○○、
乙○○、丙○○之股份信託登記為黃勝森所有，嗣於七十九年間
調整出資比例為甲○○一百二十分之三十、乙○○一百二十分之
十三、丙○○一百二十分之十五及黃勝森為一百二十分之六十二
，黃勝森每年領取鉅邁公司分配盈餘後，均依上開比例分配與伊
等。詎黃勝森於八十五年八月十一日死亡後，被上訴人於將伊等
信託之股份以其名義登記後，並未將八十五年至八十八年間所領
取鉅邁公司之盈餘按比例分配與伊等，伊等依信託財產返還請求
權及不當得利返還請求權，自得請求被上訴人返還信託股份及上
開年度應分配與伊等之盈餘等情。求為命(一)被上訴人將其名義持
有鉅邁公司之二十二萬八千零十二股、九萬八千八百零五股、十
一萬四千零六股股份，依序辦理公司股份移轉登記與甲○○、乙
○○、丙○○名義，並交付各該股票與甲○○、乙○○、丙○○
。(二)被上訴人依序給付甲○○、乙○○、丙○○一百七十六萬七
千九百八十四元、七十六萬六千一百二十六元、八十八萬三千九
百九十二元，及加付法定遲延利息之判決（此為上訴人之備位聲
明，至其先位聲明部分業受敗訴判決確定）。嗣上訴人於原審主
張伊等係合夥投資鉅邁公司，約定合夥財產以合夥事務執行人黃
勝森之名義登記，黃勝森既已死亡，合夥即應解散，被上訴人係
黃勝森之繼承人，應為合夥之清算，並將合夥財產分割後分配與
伊等等情。並追加聲明，求為命(一)兩造間七十三年共同出資購買
鉅邁公司股權之合夥解散。(二)被上訴人將合夥為清算後，將合夥
財產鉅邁公司股份九十一萬二千零五十股分割，其中二十二萬八
千零十二股、九萬八千八百零五股、十一萬四千零六股，依序分
配與甲○○、乙○○、丙○○。(三)上訴人將上開伊等分配取得之
公司股份，分別協同伊等辦理公司股份移轉登記，並將公司股票
分別交付與伊等。(四)上訴人於清算合夥後，將合夥財產鉅邁公司
自八十五年度起至八十八年度止公司盈餘七百四十六萬二千九百
元分割，其中一百七十六萬七千九百八十四元分配與甲○○、七
十六萬六千一百二十六元分配與乙○○、八十八萬三千九百九十
二元分配與丙○○，及加計法定遲延利息之判決。
被上訴人則以：上訴人僅與黃勝森合資借用黃勝森名義投資鉅邁
公司，並無信託或合夥關係存在。又上訴人未交付現金參加鉅邁
公司於八十、八十四、八十七年間辦理之現金增資，甲○○、乙
○○、丙○○之持股比例自八十五年起依序即應降低為百分之五
點一二、百分之二點二、百分之二點五六等語，資為抗辯。
原審以：上訴人主張渠等原與黃勝森共同出資一百二十萬元投資
鉅邁公司，約定以黃勝森名義出名為該公司股東，各年度分配盈
餘均由黃勝森受領後，再按出資比例分配給上訴人之事實，為被
上訴人所不爭，並有存證信函等件附卷可稽，堪信為真實。查信
託須有經濟目的及信託合意，依上訴人甲○○之陳述，黃勝森因
欲創業，資金不足，由上訴人就其不足款項出資，並接受分配盈
餘，上訴人與各創業人間並無直接關係，故上訴人與黃勝森間僅
屬合資或共同出資之無名契約關係，上訴人主張渠等與黃勝森間
有信託關係云云，為無可採。又被上訴人八十九年十二月十五日
函固記載：「台端等三人（即上訴人）在鉅邁之股份皆掛在黃勝
森之名下」等語，然被上訴人並非原投資關係之當事人，其是否
了解黃勝森與上訴人間之法律關係，不無可疑。至黃勝森於七十
三年六月九日致上訴人甲○○函固記載：由台端經手投資於本人
（即黃勝森）名下之股份等語，惟難認上訴人與黃勝森間有何信
託合意存在。證人即上訴人乙○○之配偶楊黃淑娥雖證稱：兩造
於八十六年六月十五日有協議按持股比例分配紅利等語，惟所提
出之協議書未經被上訴人簽名同意，無從證明黃勝森與上訴人間
有信託之合意。縱黃勝森生前每年將所領鉅邁公司分配盈餘按出
資比例分配與上訴人，並對甲○○、乙○○報告公司營運計劃，
亦無法證明黃勝森與上訴人間有信託之合意。再者，上訴人於第
一審即主張本件不是合夥關係等語，且其迄未舉證證明其與黃勝
森間有達成對黃勝森經營事業出資之約定，上訴人主張有隱名合
夥之法律關係，亦不足採。綜上所述，上訴人依信託財產返還請
求權及不當得利返還請求權，請求被上訴人將其名義持有鉅邁公
司之二十二萬八千零十二股、九萬八千八百零五股、十一萬四千
零六股股份，依序辦理公司股份移轉登記與甲○○、乙○○、丙
○○名義，並交付各該股票與甲○○、乙○○、丙○○，及請求
被上訴人依序給付甲○○、乙○○、丙○○一百七十六萬七千九
百八十四元、七十六萬六千一百二十六元、八十八萬三千九百九
十二元暨其利息；及依合夥關係，追加請求命兩造間七十三年共
同出資購買鉅邁公司股權之合夥解散，被上訴人應將鉅邁公司股
份九十一萬二千零五十股分割，其中二十二萬八千零十二股、九
萬八千八百零五股、十一萬四千零六股，依序分配與甲○○、乙
○○、丙○○，並協同渠等辦理公司股份移轉登記，及交付各該
股票與渠等，暨上訴人應將鉅邁公司自八十五年度起至八十八年
度止公司盈餘七百四十六萬二千九百元分割，其中一百七十六萬
七千九百八十四元、七十六萬六千一百二十六元、八十八萬三千
九百九十二元及其利息，依序分配與甲○○、乙○○、丙○○，
均非正當，不應准許。爰維持第一審所為上訴人敗訴判決，並駁
回其上訴及追加之訴。
按依原告之聲明及事實上之陳述，得主張數項法律關係，而其主
張不明瞭或不完足者，審判長應曉諭其敘明或補充之，民事訴訟
法第一百九十九條之一第一項定有明文。查原審既認定上訴人主
張渠等與黃勝森共同出資購買鉅邁公司股份，約定以黃勝森名義
登記為該公司股東，在黃勝森於八十五年八月十一日死亡前，該
公司各年度分配盈餘均由黃勝森領取後，再按上訴人出資比例分
配與上訴人之事實為真實，並認上訴人與黃勝森間應屬合資或共
同出資之無名契約關係。則依上訴人之聲明及事實上之陳述，上
訴人應得主張本於合資或共同出資無名契約之法律關係，以被上
訴人為黃勝森之繼承人，請求被上訴人返還渠等投資鉅邁公司之
股份及按出資比例分配盈餘。乃原審竟未依上開法條規定予以闡
明，令上訴人敘明或補充之，遽行判決，不無可議。上訴論旨，
指摘原判決違背法令，求予廢棄，非無理由。
據上論結，本件上訴為有理由。依民事訴訟法第四百七十七條第
一項、第四百七十八條第二項，判決如主文。
中　　華　　民　　國　九十六　年　　八　　月　二十九  日
                      最高法院民事第一庭
                          審判長法官  林　奇　福
                                法官  陳　國　禎
                                法官  陳　重　瑜
                                法官  陳　碧　玉
                                法官  吳　謀　焰
      本件正本證明與原本無異
                                      書  記  官
中　　華　　民　　國　九十六　年　　九　　月　 十二　 日
                                                      v
